【裁判字號】    96,訴,2955
【裁判日期】    970605
【裁判案由】    撤銷詐害行為等
【裁判全文】
臺灣臺中地方法院民事判決  96年度訴字第2955號
原      告  華南商業銀行股份有限公司
法定代理人  甲○○
訴訟代理人  丁○○
            王一翰律師
被      告  戊○○
                        4
            乙○○
兼共同
訴訟代理人  丙○○
上當事人間請求撤銷詐害行為等事件，本院於民國97年5 月8 日
言詞辯論終結，判決如下：
    主    文
確認被告丙○○與被告戊○○間就如附表一所示之土地之買賣關
係不存在。
被告戊○○應將台中縣大里地政事務所於民國九十五年十一月二
十七日，以95年收件里普資字第272110號，以買賣為原因，就如
附表一所示之土地之所有權移轉登記予以塗銷。
確認被告丙○○與被告乙○○間就如附表二所示之不動產之買賣
關係不存在。
被告乙○○應將台中市中正地政事務所於民國九十五年十二月四
日，以95年收件普字第429210號，以買賣為原因，就如附表二所
示不動產之所有權移轉登記予以塗銷。
原告其餘之訴駁回。
訴訟費用新台幣柒仟壹佰陸拾元由被告負擔。
    事實及理由
壹、程序方面：按訴之變更或追加，非經他造同意，不得為之，
    但請求之基礎事實同一者，不在此限。民事訴訟法第255 條
    第1 項第2 款定有明文。原告於訴狀送達後追加確認被告戊○○、丙○○間、被告乙○○、丙○○間之買賣行為及所有
    權移轉登記行為均無效與回復原狀之訴，與原訴訟標的撤銷
    被告戊○○、丙○○間、被告乙○○、丙○○間轉讓如附表
    一所示之土地、如附表二所示之不動產之債權及物權契約，
    原因事實（爭點）均為：被告丙○○轉讓不動產與被告戊○○間、與被告乙○○間之行為是否屬詐害行為或通謀虛偽意
    思表示。二訴之主要爭點有其共同性，就原請求之訴訟及證
    據資料，於後請求之審理中得予以利用，既無害於被告程序
    權之保障，先後二請求在同一程序亦可一併加以解決，屬「
    基礎事實同一」，應准其追加此先位聲明，先予明。
貳、實體方面：
一、原告起訴主張：
  (一)訴外人兆宜實業股份有限公司（下稱兆宜公司）於民國92年
    9 月18日邀同訴外人黎鑫國、蔣曉嫻、黎黃媛及被告丙○○
    為連帶保證人，就兆宜公司對原告所負債務，於新台幣（下
    同）1 千5 百萬元債務範圍，負最高限額保證責任。兆宜公
    司於94年9 月29日及同年11月24日，共向原告借用1 千萬元
    ，分別自95年8 月24日、29日起即未依約按期清償本息，至
    95年11月27日、95年12月4 日止，尚欠本金1 千萬元。詎被
    告丙○○為規避上開連帶保證責任，免其財產遭原告強制執
    行，竟分別就其所有如附表一所示之土地、如附表二所示之
    不動產，與被告戊○○、被告乙○○通謀虛偽訂立買賣契約
    ，將如附表一所示之土地、如附表二所示之不動產，以買賣
    為原因，先後於95年11月27日、同年12月4 日，移轉登記為
    被告戊○○、被告乙○○所有。因被告丙○○與被告戊○○
    、被告乙○○間，就如附表一所示之土地、如附表二所示之
    不動產，並無買賣真意而係通謀虛偽意思表示，故被告丙○○與被告戊○○、被告乙○○間，就如附表一所示之土地、
    如附表二所示不動產之買賣債權行為、及移轉登記之物權行
    為，依民法第87條規定，應屬通謀虛偽意思表示而為無效，
    應分別回復登記為被告丙○○所有，因被告丙○○怠於行使
    權利，原告自得請求確認被告丙○○與被告戊○○、被告乙○○間就如附表一所示之土地、如附表二所示不動產之買賣
    行為及所有權移轉登記行為均無效，並依民法第242 條規定
    ，代位被告丙○○訴請被告應就如附表一所示之土地、如附
    表二所示不動產所為之所有權移轉登記予以塗銷。
  (二)又縱認被告間之買賣行為非屬通謀虛偽意思表示，或被告間
    之買賣行為雖為通謀虛偽意思表示，但隱藏他項有效之法律
    行為，惟依被告所提之資料，被告戊○○之台中市第二信用
    合作社帳戶於95年ll月24日存入現金50萬元，95年ll月29日
    提出現金50萬元，被告乙○○合作金庫銀行帳戶，亦於95年
    ll月24日存入現金60萬元，95年ll月29日提出現金60萬元，
    均無法證明此兩筆款項確係借予被告丙○○，按遺產及贈與
    稅法第5 條第6 款規定：「財產之移動，具有左列各款情形
    之一者，以贈與論，依本法規定，課徵贈與稅：六、二親等
    以內親屬間財產之買賣，但能提出已支付價款之確實證明，
    且該已支付之價款非由出賣人貸與或提供擔保向他人借得者
    ，不在此限。」則被告丙○○與其父母即被告乙○○、戊○○間之移轉系爭不動產行為，縱有移轉系爭不動產所有權之
    真意而非通謀虛偽意思表示，亦屬贈與。而本件被告丙○○
    對原告尚有1 千萬元之連帶保證債務尚未清償，卻陸續將名
    下財產以移轉所有權之方式移轉與其父母，使自身之清償能
    力薄弱，已明顯害及原告之債權，故原告自得依民法第244
    條第1 項之規定，請求撤銷被告間之贈與行為及所有權移轉
    行為，並依同條第4 項之規定請求被告塗銷就如附表一所示
    之土地、如附表二所示不動產所為之所有權移轉登記。
  (三)又縱被告可提出證明彼此間確有資金往來，亦僅能證明雙方
    之間為有償行為。因被告丙○○於借款後，再以移轉系爭不
    動產之方式加以清償，就客觀行為整體觀之，則無異是將原
    先之借款作為買賣系爭不動產之價金，此一連串之行為與買
    賣行為並無二致。又被告乙○○及戊○○為被告丙○○之父
    母，而被告丙○○於10日之內緊密將名下財產抵押或移轉於
    伊，被告乙○○及戊○○對於被告丙○○欠款之情形理應知
    悉，故被告間明知此一行為有害於原告之債權竟仍為之，是
    原告自得依民法第244 條第2 項之規定，請求撤銷被告間之
    有償行為及所有權移轉登記行為，並依同條第4 項之規定請
    求被告塗銷就如附表一所示之土地、如附表二所示不動產所
    為之所有權移轉登記等語。
  (四)並聲明：
  1.先位聲明：(1)確認被告戊○○與丙○○間就如附表一所示之
    土地，於95年11月20日所為之買賣行為及95年11月27日所為
    之所有權移轉登記行為均無效。(2)被告戊○○、丙○○應將
    如附表一所示之土地於95年11月27日以買賣為原因而為之所
    有權移轉登記予以塗銷。(3)確認被告乙○○與丙○○間就如
    附表二所示之不動產，於95年11月23日所為之買賣行為及95
    年12月4 日所為之所有權移轉登記行為均無效。(4)被告乙○○、丙○○應將如附表二所示之不動產於95年12月4 日以買
    賣為原因而為之所有權移轉登記予以塗銷。
  2.第一備位聲明：(1)被告戊○○與丙○○間就如附表一所示之
    土地，於95年11月20日所為之贈與行為及95年11月27日所為
    之所有權移轉登記行為應予撤銷。(2)被告戊○○、丙○○應
    將如附表一所示之土地於95年11月27日以買賣為原因而為之
    所有權移轉登記予以塗銷。(3)被告乙○○與丙○○間就如附
    表二所示之不動產，於95年11月23日所為之贈與行為及95年
    12月4 日所為之所有權移轉登記行為應予撤銷。(4)被告乙○○、丙○○應將如附表二所示之不動產於95年12月4 日以買
    賣為原因而為之所有權移轉登記予以塗銷。
  3.第二備位聲明：(1)被告戊○○與丙○○間就如附表一所示之
    土地，於95年11月20日所為之買賣行為及95年11月27日所為
    之所有權移轉登記行為應予撤銷。(2)被告戊○○、丙○○應
    將如附表一所示之土地於95年11月27日以買賣為原因而為之
    所有權移轉登記予以塗銷。(3)被告乙○○與丙○○間就如附
    表二所示之不動產，於95年11月23日所為之買賣行為及95年
    12月4 日所為之所有權移轉登記行為應予撤銷。(4)被告乙○○、丙○○應將如附表二所示之不動產於95年12月4 日以買
    賣為原因而為之所有權移轉登記予以塗銷。
二、被告則以：被告丙○○於94年12月、95年9 月購置如附表一
    所示之土地、如附表二所示之不動產時，其父母即被告乙○○、戊○○出資約各一半之資金，嗣後被告丙○○之大伯經
    商失敗，先生亦因此背負龐大債務，家庭經濟已非常拮据，
    又95年11月間為處理其公公之後事及建造墓園，經被告丙○○向其父母即被告乙○○、戊○○借貸，而在被告戊○○、
    乙○○須將系爭土地及不動產過戶之要求下，分別貸得50萬
    元、60萬元，為此，始將系爭土地及不動產移轉登記予被告
    戊○○、乙○○抵債等語資為抗辯。並聲明：駁回原告之訴
    。
三、兩造不爭之事實：
  (一)被告丙○○於95年11月20日，就如附表一所示之土地以買賣
    為由，於95年11月27日完成所有權移轉登記予被告戊○○。
  (二)被告丙○○於95年11月23日，就如附表二所示之不動產以買
    賣為原因，於95年12月4 日完成所有權移轉登記予被告乙○○。
四、兩造之爭點及論斷：
    原告主張被告丙○○為規避上開連帶保證責任，免其財產遭
    原告強制執行，而分別與被告戊○○、乙○○間，於95年11
    月20日、95年11月23日，訂立以如附表一所示之土地、如附
    表二所示之不動產，為買賣標的物之買賣契約，為通謀虛偽
    意思表示，系爭土地、不動產均應回復原狀而為丙○○所有
    等語，則為被告所否認，並以前揭情詞置辯。是兩造之爭點
    為(一)上開買賣契約是否為通謀虛偽意思表示？有無隱藏代物
    清償之法律行為？(二)被告丙○○與被告戊○○間就系爭土地
    、與被告乙○○間就系爭不動產之債權及移轉登記之行為，
    如非係通謀虛偽意思表示，則有無民法第244 條所定詐害原
    告債權之情形？茲論述如下：
  (一)關於上開買賣契約是否為通謀虛偽意思表示及有無隱藏代物
    清償之爭點：
  1.按債務人欲免其財產被強制執行，與第三人通謀而為虛偽意
    思表示，將其所有不動產為第三人設定抵押權者，債權人可
    依侵權行為之法則，請求第三人塗銷登記，亦可行使代位權
    ，請求塗銷登記。二者之訴訟標的並不相同。（參照最高法
    院73年台抗字第472 號判例）。又債務人與第三人通謀而為
    虛偽意思表示，其意思表示無效，債權人為保全其債權，於
    債務人怠於行使其權利時，即得依民法第242 條之規定，代
    位行使債務人之權利，訴請第三人回復原狀（最高法院72年
    台上字第3534號判例、59年台上字第2556號判例可資參照）
    。
  2.查，被告丙○○自認其與被告戊○○間就如附表一所示之土
    地、與被告乙○○間就如附表二所示之不動產，均無買賣關
    係存在等語（見97年1 月3 日言詞辯論筆錄）。足認其等間
    就如附表一所示之土地、如附表二所示不動產確無買賣之真
    意存在，故原告主張被告間就如附表一所示之土地、如附表
    二所示不動產之買賣係屬通謀虛偽意思表示等情，尚堪採信
    。而被告雖辯稱上開買賣乃隱藏以不動產抵償欠債之意思，
    為代物清償行為云云，然查，依被告提出戊○○之台中市第
    二信用合作社活期儲蓄存款摺、乙○○之合作金庫銀行北台
    中分行活期儲蓄存款存摺之帳戶資料以觀，被告戊○○於95
    年ll月29日，自上開其帳戶提領50萬元，被告乙○○則於95
    年ll月29日，自前揭其帳戶提領現金60萬元，縱如被告所稱
    ，係被告戊○○、乙○○各借貸50萬元、60萬元予被告丙○○此節為真，惟按金錢借貸契約為要物契約，以貸與人「金
    錢之交付」為該消費借貸契約成立之要件，則被告丙○○與
    被告戊○○、乙○○間之借貸契約，亦於95年11月29日始成
    立。惟依卷附土地登記謄本暨建物登記謄本所載，被告丙○○分別與被告戊○○就如附表一所示之土地，與被告乙○○
    就如附表二所示之不動產，所為移轉登記之原因訂立日期分
    別為95年11月20日、95年11月23日，其時被告丙○○與被告
    戊○○、乙○○間，均尚未成立消費借貸契約，是則被告丙○○與被告戊○○、乙○○間之就如附表一所示之土地、如
    附表二所示不動產所為買賣契約之通謀虛偽意思表示，自無
    從轉換為代物清償契約。由此足見被告所辯稱簽訂前揭買賣
    契約乃隱藏以如附表一所示之土地、如附表二所示不動產抵
    償欠債之意思云云，均難以採信。
  3.次按表意人與相對人通謀而為虛偽意思表示者，其意思表示
    無效，民法第87條第1 項前段定有明文。被告間就如附表一
    、二所示不動產之買賣既係屬通謀虛偽意思表示，則原告依
    民法第87條第1 項前段之規定，請求確認被告丙○○與被告
    戊○○間就如附表一所示之土地、被告丙○○與被告乙○○
    間就如附表二所示不動產之買賣關係不存在（亦即買賣行為
    及所有權移轉登記行為均無效），即屬有據。
  4.第查債權人主張債務人與第三人所為之不動產買賣，係通謀
    虛偽意思表示，而代位債務人請求塗銷不動產移轉登記者，
    僅得向該第三人為之，不得對債務人一併為此請求（最高法
    院73年台抗字第472 號判例意旨參照）。本件原告以被告間
    就訟爭不動產所為買賣係虛偽，而請求塗銷如附表一所示土
    地、如附表二所示不動產之移轉登記，竟列被告丙○○為共
    同被告，一併請求其塗銷登記，依前開說明，顯有未合。應
    駁回原告此部分之訴。
  5.又查，原告主張訴外人兆宜公司於92年9 月18日邀同訴外人
    黎鑫國、蔣曉嫻、黎黃媛及被告丙○○為連帶保證人，就兆
    宜公司對原告所負債務，於1 千5 百萬元債務範圍，負最高
    限額保證責任，兆宜公司於94年9 月29日及同年11月24日，
    共向原告借用1 千萬元，分別自95年8 月24日、29日起即未
    依約按期清償本息，至95年11月27日、95年12月4 日止尚欠
    本金1 千萬元等情，業據提出本院96年度重訴字第66號民事
    判決書暨其確定證明書1 份、保證書1 紙、借據4 紙等件為
    證，自堪信為真實，故被告主張被告丙○○就上開債務不負
    連帶清償之責云云，自無足取。是原告確為被告丙○○之債
    權人，應堪認定，而被告丙○○與被告戊○○、乙○○間，
    以虛偽之買賣為原因，由被告丙○○將如附表一、二所示不
    動產之所有權移轉登記予被告戊○○、乙○○，原告為保全
    債權，自得依民法第242 條之規定，代位行使債務人即被告
    丙○○之權利，訴請被告戊○○、乙○○塗銷如附表一、二
    所示不動產之所有權移轉登記，是原告此部分之請求，於法
    有據，自應准許。
  (二)至原告提起備位之訴，請求撤銷被告間之有償行為或無償行
    為，則均無再予審酌之必要。
五、綜上所述，原告本於民法第87條第1 項前段規定及依民法第
    242 條之代位規定，請求確認被告丙○○與被告戊○○間就
    如附表一所示土地、被告丙○○與被告乙○○間就如附表二
    所示不動產之買賣關係不存在；暨被告戊○○應將台中縣大
    里地政事務所於95年11月27日，以95年收件里普資字第2721
    10號，以買賣為原因，就如附表一所示土地之所有權移轉登
    記予以塗銷、被告乙○○應將台中市中正地政事務所於95年
    12月4 日，以95年收件普字第429210號，以買賣為原因，就
    如附表二所示不動產之所有權移轉登記予以塗銷，均為有理
    由，應予准許。至原告一併請求被告丙○○塗銷上開土地、
    不動產所有權移轉登記，則無理由，應予駁回。
六、結論：原告之訴為一部有理由，一部無理由，依民事訴訟法
    第79條、第85條第1 項前段、第87條第1項，判決如主文。
中    華    民    國    97    年    6     月    5     日
                  民事第四庭    法  官  郭佳瑛
正本係照原本作成。
如對本判決上訴，須於判決送達後20日內向本院提出上訴狀。
中    華    民    國    97    年    6     月    5     日
                                書記官
附表一：
 土地 （面積：平方公尺）
┌───┬────┬────┬──┬──┬──┬───┐
│ 縣市 │  鄉鎮  ○   段   │地號│地目│面積│ 權利 │
│      │  市區  │        │    │    │    │ 範圍 │
├───┼────┼────┼──┼──┼──┼───┤
│台中縣│ 大里市 ○○○○段│ 83 │ 建 │2177│ 萬分 │
│      │        │        │    │    │    │ 之32 │
└───┴────┴────┴──┴──┴──┴───┘
附表二：
 土地 （面積：平方公尺）
┌─┬───┬──┬────┬──┬──┬──┬───┐
│編│ 縣市 │鄉鎮○   段   │地號│地目│面積│ 權利 │
│號│      │市區│        │    │    │    │ 範圍 │
├─┼───┼──┼────┼──┼──┼──┼───┤
│1 │台中市│北區○○○○段│140 │ 建 │ 121│萬分  │
│  │      │    │        │    │    │    │之248 │
├─┼───┼──┼────┼──┼──┼──┼───┤
│2 │台中市│北區○○○○段│141 │ 建 │ 472│萬分  │
│  │      │    │        │ -3 │    │    │之248 │
├─┼───┼──┼────┼──┼──┼──┼───┤
│3 │台中市│北區○○○○段│141 │ 建 │   7│萬分  │
│  │      │    │        │ -7 │    │    │之248 │
└─┴───┴──┴────┴──┴──┴──┴───┘
 建物（面積：平方公尺）
┌──┬──────┬─────┬───┬──┬───┐
│建號│    建號    │式樣建築材│樓層  │附屬│ 權利 │
│    │    門牌    │料房屋層數│面積  │建物│ 範圍 │
├──┼──────┼─────┼───┼──┼───┤
│5174│台中市北區  │鋼筋混凝  │二層  │陽台│ 全部 │
│    │育德路131巷 │土造5層   │45.15 │1.16│      │
│    │2號2樓之2   │樓房第2層 │      │    │      │
├──┴──────┴─────┴───┴──┴───┤
│共用部分：賴厝段5197建號，57.6平方公尺，權利範圍  │
│          20分之1                                   │
└──────────────────────────┘


司法院資訊處製作；財團法人民間司法改革基金會備份。
